臺灣臺北地方法院民事判決　　　　　　 99年度重訴字第757號
原　　　告　財政部國有財產局臺灣北區辦事處
法定代理人　陳文龍
訴訟代理人　吳嘉榮律師
被　　　告　趙悉哖趙洪妹之繼.
　　　　　　趙士岩趙洪妹之繼.
兼上一人
訴訟代理人　趙仕明趙洪妹之繼.
　　　　　　趙士芳趙洪妹之繼.
　　　　　　趙士仁趙洪妹之繼.
上一人
訴訟代理人　陳秀娟
　　　　　　趙士貞（趙洪妹之繼承人）
上列當事人間拆屋還地等事件，經本院於民國100年4月19日言詞
辯論終結，判決如下：
    主      文
被告應將坐落臺北市○○區○○段四小段二六四地號土地上如附
圖所示C部分（面積十平方公尺）之建物（門牌臺北市○○區○
○街臨一一一之十一號）拆除，將土地返還原告。
被告應於因繼承趙洪妹所得遺產之範圍內，給付原告新臺幣壹拾
萬陸仟伍佰零貳元及其中新臺幣壹拾萬壹仟陸佰拾陸元部
分自民國九十九年七月五日起至清償日止按年利率百分之五計算
之利息。
被告自民國九十九年八月三日起至返還第一項土地之日止按月給
付原告新臺幣貳仟佰伍拾柒元。
原告其餘之訴駁回。
訴訟費用新臺幣貳萬貳仟肆佰肆拾元由被告負擔。
本判決第一項得假執行；本判決第二項於原告以新臺幣肆萬元為
被告供擔保後，得假執行；但被告如以新臺幣壹拾肆萬元為原告
預供擔保，得免為假執行。
原告其餘假執行之聲請駁回。
    事實及理由
一程序方面：原告起訴請求趙洪妹拆屋還地及返還不當得利，嗣
  趙洪妹於民國99年8月3日死亡，原告已聲明由被告承受訴訟。
二原告主張：臺北市○○區○○段4小段264地號土地（下稱系爭
  土地）係國有土地，原告為管理機關。被告之被繼承人趙洪妹
  未經原告同意，無權占用如附圖（即臺北市大安地政事務所於
  99年12月24日複丈後所作複丈成果圖）所示C部分10平方公尺
  ，興建房屋等地上物（下稱系爭建物）供居住使用，原告得依
  民法第767條、第184條第1項規定及繼承關係，請求被告拆除
  系爭建物，並將土地騰空返還原告。又被告之被繼承人趙洪妹
  無權占用系爭土地，建屋使用，以及被告於99年8月3日繼承系
  爭建物使用，均受有相當於租金之不當得利，原告亦得依民法
  第179條規定及繼承關係，請求被告返還自94年6月1日起按系
  爭土地公告地價年息10%計算之利益等情。求為判命被告將坐
  落系爭土地上如附圖所示C部分（面積10平方公尺）之建物（
  門牌臺北市○○區○○街臨111之11號）拆除，將土地返還原
  告，並給付原告新臺幣（下同）438,787元及自起訴狀繕本送
  達翌日起至清償日止按年利率5%計算之利息，暨自99年6月1日
  起至返還上開土地之日止按月給付原告7,857元之判決，並願
  供擔保，請准宣告假執行。
三關於原告請求被告拆除系爭建物並將系爭土地返還原告部分，
  被告認諾，表示同意原告之請求。至於原告請求被告返還不當
  得利部分，被告辯稱：原告請求之不當得利金額過高，希望減
  少一點等語，並聲明請求駁回原告之訴及其假執行之聲請。
四本院之判斷
  (一)關於原告請求被告拆除系爭建物並將土地返還原告部分：
    原告請求被告將坐落系爭土地上如附圖所示C部分（面積10
    平方公尺）之建物（門牌臺北市○○區○○街臨111之11號
    ）拆除，將土地返還原告，經被告認諾，表示同意原告之請
    求，自應本於其認諾為被告敗訴之判決。
  (二)關於原告請求被告返還不當得利部分：
    1.按無法律上之原因而受利益，致他人受損害者，應返還其
      利益，民法第179條定有明文；無權占有他人之土地，可
      獲得相當於租金之利益，為社會通常之觀念（最高法院61
      年台上字第1695號判例意旨參照）。原告主張：系爭土地
      為原告管理之國有土地，被告之被繼承人趙洪妹未經原告
      同意，無權占用如附圖所示C部分，興建系爭建物供居住
      使用，嗣於99年8月3日由被告繼承使用等情，為被告所不
      爭執，則原告主張其因此無法使用該部分土地而受損害，
      請求被告返還自94年6月1日起所獲相當於租金之利益，為
      有理由。
    2.次按建築房屋之基地租金，依土地法第105條準用同法第
      97條第1項規定，以不超過該土地申報價額年息10%為限；
      所稱土地價額，依土地法施行法第25條規定，係指法定地
      價，即土地法第148條所定土地所有權人依土地法所申報
      之地價，土地所有權人未於公告期間申報地價者，以公告
      地價80%為其申報地價，公有土地以各該宗土地之公告地
      價為申報地價，免予申報，平均地權條例第16條前段及其
      施行細則第21條前段分別定有明文。審酌系爭土地之地目
      固為「道」（參見本院卷第16頁之土地登記謄本），惟屬
      於臺北市○○區○○街之一部分，區段位置佳，且供被告
      建屋居住等情（參見本院卷第39頁之照片、第100、101頁
      之99年12月24日勘驗測量筆錄），應認被告所獲相當於租
      金之利益應按系爭土地公告地價年息3%計算為適當，原告
      逾此之請求為無理由。
    3.系爭土地94年1月期、96年1月期、99年1月期之公告地價
      分別為每平方公尺84,349元、88,650元、94,281元（參見
      本院卷第67頁之臺北市政府地政處公告地價查詢表），被
      告並不爭執。則被告及其被繼承人趙洪妹占用系爭土地10
      平方公尺，自94年6月1日至95年12月31日止共19個月所獲
      利益為40,066元（84,349元×10㎡×3%÷12×19＝40,066
      元）、自96年1月1日至98年12月31日止共36個月所獲利益
      為79,785元（88,650元×10㎡×3%÷12×36＝79,785元）
      、自99年1月1日至99年5月31日止共5個月所獲利益為11,
      785元（94,281元×10㎡×3%÷12×5＝11,785元），合計
      為131,636元，另自99年6月1日起每月所獲利益各為2,357
      元。
    4.又按「繼承人自繼承開始時，除本法另有規定外，承受被
      繼承人財產上之一切權利、義務。但權利、義務專屬於被
      繼承人本身者，不在此限。繼承人對於被繼承人之債務，
      以因繼承所得遺產為限，負清償責任。」民法第1148條定
      有明文。被告之被繼承人趙洪妹於99年8月3日死亡前所負
      不當得利債務，亦即自94年6月1日起至99年5月31日止合
      計131,636元加上自99年6月1日起至99年8月2日止合計4,
      866元（2,357×2＋2,357÷31×2＝4,866），共計136,
      502元部分，被告固應概括承受，惟依上開規定，以因繼
      承所得遺產為限，負清償責任。至於99年8月3日繼承開始
      後，被告因繼承系爭建物所獲相當於租金之利益，即應自
      負全部清償責任。
五綜上所述，原告依民法第767條、第184條第1項規定及繼承關
  係，請求被告將坐落系爭土地上如附圖所示C部分（面積10平
  方公尺）之建物（門牌臺北市○○區○○街臨111之11號）拆
  除並將土地返還原告部分，經被告認諾。另原告依民法第179
  條規定及繼承關係，請求被告於因繼承趙洪妹所得遺產之範圍
  內給付原告136,502元及其中131,636元部分自起訴狀繕本送達
  翌日即99年7月5日起至清償日止按年利率5%計算之法定遲延利
  息，另自99年8月3日起至返還上開土地之日止按月給付原告
  2,357元部分，為有理由，應予准許；逾此之請求為無理由，
  應予駁回。又關於原告請求被告拆除系爭建物並將土地返還原
  告部分，係本於被告認諾而為判決，爰依職權宣告假執行；關
  於原告請求被告返還不當得利部分，原告陳明願供擔保，以代
  釋明，聲請宣告假執行，爰酌定相當之擔保金額准許之，併依
  職權酌定相當之擔保金額，宣告被告預供擔保後免為假執行。
  原告敗訴部分，其假執行之聲請失所附麗，應予駁回。
六本件判決之基礎已臻明確，兩造其餘攻擊防禦方法及主張舉證
  ，於判決結果不生影響，無一一審究之必要，附此敘明。
七本件訴訟費用為裁判費22,440元，應由被告負擔。
八據上論結，本件原告之訴為一部有理由、一部無理由。依民事
  訴訟法第79條、第87條第1項、第389條第1項、第390條第2項
  、第392條第2項，判決如主文。
中    華    民    國    100    年    5    月     3    日
                  民事第二庭  法  官  林玲玉
以上正本係照原本作成。
如對本判決上訴，須於判決送達後20日內向本院提出上訴狀。如
委任律師提起上訴者，應一併繳納上訴審裁判費。
中    華    民    國    100    年    5    月     3    日
                              書記官  劉碧輝